---
title: "A születésszám és a gazdaság kapcsolata"
subtitle: 'Új demográfiai program'
author:
  - Granát Marcell^[Közgazdasági elemző, I. évfolyam]
date: \today

output: 
  pdf_document: 
    fig_caption: yes
    keep_tex: yes
    latex_engine: xelatex
    number_sections: yes
    toc: yes
editor_options: 
  chunk_output_type: console
header-includes:
- \usepackage{fancyhdr}
- \usepackage[hungarian]{babel}
- \usepackage{natbib}
- \pagestyle{fancy}
- \fancyhf{}
- \fancyhead[LE,RO]{Marcell Granát}
- \fancyhead[RE,LO]{\leftmark}
- \fancyfoot[C]{\thepage}
- \usepackage{fontspec}
- \setmainfont{Calibri}
- \usepackage{lscape}
- \usepackage{pdfpages}
---

```{r setup, include=FALSE}
knitr::opts_chunk$set(echo = F, comment = "", warning = F, message = F, cache = T, dev = "cairo_pdf")
```

```{r}
# packages and setup --------------------------------------------------------------------
library(ggpubr)
library(tseries)
library(forecast)
library(plm)
library(sf)
library(tidyverse)
theme_set(theme_bw() + theme(legend.position = "bottom"))
load("ujdemografiaiprogram.RData")
options(knitr.kable.NA = '') 
```

\thispagestyle{empty}

**ABSZTRAKT: **
A születendő gyermekek száma olyan téma, amely számos politikai vita központjába kerül napjainkban. A vita alapját adja, hogy egyik oldalon a Föld eltartó képességére hivatkozva, vannak, akik azt tartják helyesnek, ha a népesség csökkentését sürgetjük, míg mások számos indokot állítanak fel ezzel szemben. A bruttó nemzeti kibocsátás jelentős része származhat pusztán a demográfiai növekedésből. Ha a kibocsátás növekedése főként a lélekszám növekedéséből származik, abban az esetben ez nem vezet az életszínvonal emelkedéséhez, az egy főre jutó jövedelem nem nő a népesség számának növekedésével, azonban globális politikai súlyként szolgál a nagyobb kibocsátás. Fontos indok lehet mögötte a számos országban működő felosztó-kirovó nyugdíjrendszer fenntarthatósága. Az elsőként említett állásponton lévő országra kiváló példa Kína, aki az egy gyermek politika bevezetésével a népességének csökkentését kívánja kiváltani. A szemben álló oldalra sorolható akár Magyarország is. Nem is olyan régen jelent meg a hazai médiában, hogy a magyar miniszterelnök “alkut kíván kötni a magyar nőkkel”, majd bejelentette a négy gyermekes családok adókedvezményét. A natalizmus1 visszatérése nem újdonság, számos más európai ország üdvözli2, annak európai történelme igen sötét képeket fest 21. századi szemmel (The Economist, 2020, b). Bármely oldalon is kíván egy ország vezetése helyet foglalni, az ...

\pagebreak
\setcounter{page}{1}

# Bevezetés

A születendő gyermekek száma olyan téma, amely számos politikai vita központjába kerül napjainkban. A vita alapját adja, hogy egyik oldalon a Föld eltartó képességére hivatkozva, vannak, akik azt tartják helyesnek, ha a népesség csökkentését sürgetjük, míg mások számos indokot állítanak fel ezzel szemben. A bruttó nemzeti kibocsátás jelentős része származhat pusztán a demográfiai növekedésből. Ha a kibocsátás növekedése főként a lélekszám növekedéséből származik, abban az esetben ez nem vezet az életszínvonal emelkedéséhez, az egy főre jutó jövedelem nem nő a népesség számának növekedésével, azonban globális politikai súlyként szolgál a nagyobb kibocsátás. Fontos indok lehet mögötte a számos országban működő felosztó-kirovó nyugdíjrendszer fenntarthatósága. Az elsőként említett állásponton lévő országra kiváló példa Kína, aki az egy gyermek politika bevezetésével a népességének csökkentését kívánja kiváltani. A szemben álló oldalra sorolható akár Magyarország is. Nem is olyan régen jelent meg a hazai médiában, hogy a magyar miniszterelnök “alkut kíván kötni a magyar nőkkel”, majd bejelentette a négy gyermekes családok adókedvezményét. A natalizmus1 visszatérése nem újdonság, számos más európai ország üdvözli2, annak európai történelme igen sötét képeket fest 21. századi szemmel (The Economist, 2020, b). Bármely oldalon is kíván egy ország vezetése helyet foglalni, az aktuális demográfiai folyamatokról szóló előrejelzések, illetőleg a folyamatot befolyásoló lehetséges eszközök, és a natalizmus gazdasági-társadalmi következményeinek ismerete elengedhetetlen.

Ezen tanulmány során elemzést végzek a Magyarországot jellemző születési mutatók elmúlt félévszázad során végbemenő változásain, illetőlegek a témában ismert szakirodalom alapján relevánsnak tekinthető más gazdaság és társadalmi indikátorokkal való kapcsolatán. A dolgozat során az idősorelemzés általános eszközeit alkalmazom, köztük az Box-Jenkins eljárást, vektor-autoregresszív modelleket, illetőlegesen Granger-okság és kointegráció vizsgálatát végzem el. A fentebb felsorolt eszközök segítségével előrejelzést készítek a magyar termékenységi ráta várható alakulásával kapcsolatosan. Az oksági vizsgálatok során kapott eredményeknek az általános közgazdasági elméletekkel való megegyezésüknek, illetőlegesen hitelességüknek való alátámasztásuk érdekében további vizsgálódásokat végzek. Az általam végzett számítások R kódjai az alábbi weboldalon érhetőek el: https://github.com/MarcellGranat/fertility/blob/master/TDK-2020-fertility.R

```{r fig.cap="Magyar születési mutatók bázisindexe (1960 = 100%)", fig.height=3.5}
# Figure 1 ------------------------------------------------------------------------------
LiveBirthAndFertility %>% 
  mutate_at(-1, function(x) x/x[1]) %>% 
  pivot_longer(-1) %>% mutate(
    name = case_when(
      name == "LiveBirthTotal" ~ "Születésszám",
      name == "LiveBirthTo1000" ~ "Ezer főre eső születésszám",
      T ~ "Teljes termékenységi arányszám"
    )
  ) %>% ggplot() + 
  geom_hline(aes(yintercept = 2.1/LiveBirthAndFertility$TotalFertility[1],
                 linetype = "Reprodukciót biztosító TTA érték"), color = "black") + 
  geom_line(aes(x = Year, y = value, color = name), size = 1.3) + 
  scale_color_grey() + 
  scale_linetype_manual(values = c("Reprodukciót biztosító TTA érték" = "dotted")) +
  scale_x_continuous(expand = c(0,0)) + 
  scale_y_continuous(labels = scales::percent) + 
  labs(x = "Év", y = "Százalék (1960 = 100%)", color = NULL, linetype = NULL) +
  theme(legend.box = "vertical")

```

```{r fig.cap="A születésszám és házasság kötések ezer főre eső számának bázisindexe", fig.height=3}
# Figure 2 ------------------------------------------------------------------------------
merge(socioeconomic_indicators[,c("Year", "Marriage")],
      LiveBirthAndFertility[,c("Year","LiveBirthTo1000")]
) %>%
  mutate_at(-1, function(x) x/x[1]) %>% pivot_longer(-1) %>% 
  mutate(name = ifelse(name == "Marriage", "Házasságkötés", "Születésszám")) %>% 
  ggplot() +  geom_line(aes(x = Year, y = value, color = name), size = 1.7) + 
  scale_color_grey() + scale_x_continuous(expand = c(0,0)) + 
  scale_y_continuous(labels = scales::percent) + 
  labs(x = "Év", y = "Százalék (1960 = 100%)", color = NULL)

```

```{r}
# OECD data import ----------------------------------------------------------------------
oecd_fertility <- # Total Fertility Rate (children/woman) from OECD webpage
  read.csv(paste0(
    "https://stats.oecd.org/sdmx-json/data/DP_LIVE/.FERTILITY.TOT.CHD_WOMAN.A/OECD?",
    "contentType=csv&detail=code&separator=comma&csv-lang=en&startPeriod=",
    "1960&endPeriod=2019")) %>%
  dplyr::select(1,6,7) %>% set_names(c("location", "time", "tfr"))

oecd_GDPcap <- # GDP/cap (dollar) from OECD webpage
  read.csv(paste0(
    "https://stats.oecd.org/sdmx-json/data/DP_LIVE/.GDP.TOT.USD_CAP.A/OECD?contentType",
    "=csv&detail=code&separator=comma&csv-lang=en&startPeriod=1960&endPeriod=2019")) %>%
  dplyr::select(1,6,7) %>% set_names(c("location", "time", "GDPcap"))

```

```{r fig.height=3.5, eval=F}
# Figure x ------------------------------------------------------------------------------
v <- vector()
for (i in 1960:2019) {
  v[i - 1959] <- merge(oecd_fertility,oecd_GDPcap) %>%
    filter(time == i & location != "OAVG" & location != "EU") %>%
    dplyr::select(tfr, GDPcap) %>% cor() %>% .[1,2]
}

ggplot(data = data.frame(time = 1960:2019, y = v)) +
  geom_hline(yintercept = 0) + 
  geom_col(aes(x = time, y = y), fill = "grey70", color = "black") +
  geom_line(aes(x = time, y = 
                  merge(oecd_fertility,oecd_GDPcap) %>%
                  filter(location != "OAVG" & location != "EU") %>%
                  group_by(time) %>% summarize(n = n()) %>% mutate(n = n/max(n)) %>%
                  .$n, color = "Adatok aránya (52 országról elérhető adat = 1)")) + 
  #labs(y = "Lineáris korrelációs együttható", x = "Év", color = NULL) +
  scale_y_continuous(limits = c(-1,1), expand = c(0,0)) +
  scale_color_grey()

```

```{r}
# Neighbourhood effect ----------------------------------------------------------------
df <- NeighbourCountry %>% mutate(x = names(NeighbourCountry)) %>%
  pivot_longer(-x, names_to = "y", values_to = "neighbour") %>% mutate(
    neighbour = ifelse(is.na(neighbour), "Nem határosak", "Határosak"),
    neighbour = ifelse(x == y, NA, neighbour)
  ) %>% merge(
    oecd_fertility %>% group_by(location) %>%
      summarise(d = ndiffs(tfr, test = "kpss", type = "level", alpha = .05)) %>%
      set_names("y", "dy")
  ) %>% merge(
    oecd_fertility %>% group_by(location) %>%
      summarise(d = ndiffs(tfr, test = "kpss", type = "level", alpha = .05)) %>%
      set_names("x", "dx")
  )

v <- vector() # collector vector
for (i in 1:nrow(df)) {
  if (df$dx[i] == df$dy[i] & df$x[i] != df$y[i]) {
    res <- oecd_fertility %>%
      pivot_wider(names_from = "location", values_from = "tfr") %>%
      dplyr::select(df$x[i],  df$y[i]) %>% set_names(c("x", "y")) %>%
      na.exclude() %>% lm(formula = y ~ x) %>% .$residuals
    
    if (ndiffs(res , test = "kpss", type = "level", alpha = .05) < df$dx[i]) {
      v[i] <-  "Kointegráltak"  
    } else {
      v[i] <-  "Nem kointegráltak"
    }
  } else {
    v[i] <-  "A teszt nem elvégezhető"  
  }
}

df$coint <- v

df <- merge(df, oecd_fertility %>%
              pivot_wider(names_from = "location", values_from = "tfr") %>%
              dplyr::select(-1) %>% cor(use = "pairwise.complete.obs") %>%
              data.frame() %>% rownames_to_column(var = "x") %>% 
              pivot_longer(-1, names_to = "y", values_to = "cor"))

```

```{r eval = F}
df %>% group_by(neighbour) %>% summarise(mean(cor)) # mean of correlation

```

```{r fig.height=6.5, fig.cap="Kointegrációs tesztek eredményei"}
# Figure 3 ------------------------------------------------------------------------------
ggplot(data = df) + geom_tile(aes(x = x, y = y, fill = coint), color = "black") + 
  labs(x = "", y = "", fill = "") +
  scale_fill_manual(values = c("white", "black", "grey")) +
  theme(axis.text.x = element_text(angle = 90, vjust = 0.45))

```

```{r}
df %>% group_by(neighbour, coint) %>% summarise(n = n()) %>% filter(!is.na(neighbour)) %>% 
  pivot_wider(names_from = neighbour, values_from = n) %>%
  mutate_at(-1, function(x) scales::percent(x/sum(x), decimal.mark = ",")) %>%
  .[c(1,3,2),] %>% 
  knitr::kable(col.names = c("", "Határosak", "Nem határosak"), align = c("l", "c", "c"),
    caption = 
    "Tesztek eredményeinek arányai egymással határos és nem határos országok esetében")

```


```{r eval = F}
merge(oecd_fertility,oecd_GDPcap) %>% ggplot(aes(x = GDPcap, y = tfr)) +
  geom_point(shape = 21, alpha = .8, fill = "grey70") +
  geom_smooth(se = F, size = 1.7, color = "black", formula = y ~ x + x^2) + 
  gganimate::transition_time(time) + labs(title = '{frame_time}')

```

```{r}
# Chow and Hausman-test -----------------------------------------------------------------
c.panel.pooling <- plm(formula = tfr ~ GDPcap + unr, data = c.panel, model = "pooling")
c.panel.within <- plm(formula = tfr ~ GDPcap + unr, data = c.panel, model = "within")
c.panel.random <- plm(formula = tfr ~ GDPcap + unr, data = c.panel, model = "random")
```

```{r eval = F}
pooltest(c.panel.pooling, c.panel.within)
phtest(c.panel.within, c.panel.random)

```

```{r}
# Hungarian map draw function -----------------------------------------------------------
hun_map_plot <- function(df, na.value = "white", low = "white", high = "black") {
  hunsf %>% merge(set_names(df, c("NAME", "value"))) %>%  ggplot() +
    geom_sf(aes(fill = value)) + ggthemes::theme_map() + 
    scale_fill_gradient(na.value = na.value, low = low, high = high,
        guide = guide_colorbar(frame.colour = "black", ticks.colour = "black")) }

```

```{r fig.cap="TTA becslése megyénként a fix modellel", fig.height=7}
# Figure 4 ------------------------------------------------------------------------------
c.panel.within %>% broom::augment() %>% dplyr::select(.fitted) %>%
  cbind(na.exclude(c.panel)) %>%
  transmute(Becsült = .fitted, Valós = tfr, county = str_remove_all(county, paste(c(" megye", "-Csanád"), collapse = "|")), year = year) %>%
  pivot_longer(1:2) %>% 
  ggplot(aes(x = as.numeric(year), y = value, color = name)) + geom_line(size = 1.2) + 
  scale_x_continuous(expand = c(0,0), breaks = seq(2007, 2016, 3)) +
  scale_color_grey() +
  facet_wrap(~county, ncol = 4) + labs(x = "Év", y = "TTA", color = NULL)

```

```{r fig.cap="A teljes termékenységi arányszám 2018-ban megyénként"}
# Figure 5 ------------------------------------------------------------------------------
c.panel %>% filter(year == 2018) %>% dplyr::select(county, tfr) %>% hun_map_plot() +
  labs(fill = "TTA") +
  theme(legend.position = "right")

```

```{r}
c.panel.extended <- c.panel %>% 
  mutate(
  GDPcap2 = GDPcap^2,
  unr2 = unr^2,
  GDPcap_l = dplyr::lag(GDPcap),
  GDPcap_l2 = dplyr::lag(GDPcap)^2,
  unr_l = dplyr::lag(unr),
  unr_l2 = dplyr::lag(unr)^2
)

c.panel.pooling.extended <- plm(formula = tfr ~ GDPcap + unr + GDPcap2 +
unr2 + GDPcap_l + GDPcap_l2 + unr_l + unr_l2, data = c.panel.extended, model = "pooling")
c.panel.within.extended <- plm(formula = tfr ~ GDPcap + unr + GDPcap2 +
unr2 + GDPcap_l + GDPcap_l2 + unr_l + unr_l2, data = c.panel.extended, model = "within")
c.panel.random.extended <- plm(formula = tfr ~ GDPcap + unr + GDPcap2 +
unr2 + GDPcap_l + GDPcap_l2 + unr_l + unr_l2, data = c.panel.extended, model = "random")

```

```{r eval = F}
pooltest(c.panel.pooling.extended, c.panel.within.extended)
phtest(c.panel.within.extended, c.panel.random.extended)

```



```{r}
options(knitr.kable.NA = '')

c.panel.extended <- c.panel %>% 
  mutate(
    GDPcap2 = GDPcap^2,
    unr2 = unr^2,
    GDPcap_l = ifelse(year == 2005, NA,dplyr::lag(GDPcap)),
    GDPcap_l2 = ifelse(year == 2005, NA,dplyr::lag(GDPcap)^2),
    unr_l = ifelse(year == 2005, NA, dplyr::lag(unr)),
    unr_l2 = ifelse(year == 2005, NA,dplyr::lag(unr)^2)
  )

terms = list(c("GDPcap", "unr", "GDPcap2"), c("GDPcap", "unr"))
panel.tbl <- data.frame(term = names(c.panel.extended)[-c(1,2,4)]) %>% arrange(term)
pooltest.p <- vector()
phtest.p <- vector()
adj.r <- vector()

for (i in 1:length(terms)) {

formula = as.expression(paste("formula = tfr ~", paste(terms[[i]], collapse = " + ")))

c.panel.pooling.extended <- plm(eval(formula), data = c.panel.extended, model = "pooling")
c.panel.within.extended <- plm(eval(formula), data = c.panel.extended, model = "within")
c.panel.random.extended <- plm(eval(formula), data = c.panel.extended, model = "random")

panel.tbl <- cbind(panel.tbl, c.panel.within.extended %>% broom::tidy()  %>% dplyr::select(term, estimate, p.value)  %>% 
    merge(panel.tbl, all = T) %>% arrange(term) %>% dplyr::select(estimate, p.value) %>% mutate(
      p.value = scales::percent(p.value, accuracy = .01)
    ) %>% set_names(c("változó", "p-érték")))

pooltest.p[i * 2] <- pooltest(c.panel.pooling.extended, c.panel.within.extended)$p.value
phtest.p[i * 2] <- phtest(c.panel.within.extended, c.panel.random.extended)$p.value
adj.r[i * 2] <- c.panel.within.extended %>% plm::r.squared(dfcor = T)
}

panel.s.tbl <- data.frame(' ' = c('Chow-teszt', scales::percent(pooltest.p, accuracy = .01)),
           ' ' = c('Hausman-teszt', scales::percent(phtest.p, accuracy = .01)),
           ' ' = c('Korrigált R^2', scales::percent(adj.r, accuracy = .01))
           ) %>% t() %>% data.frame() %>% set_names(letters[seq_along(.)])

panel.tbl %>% setNames(letters[seq_along(.)]) %>% mutate(
  a = str_replace(a, "2", "^2"),
  a = str_replace(a, "GDPcap", "GDP/fő"),
  a = str_replace(a, "unr", "Munkanélküliségi ráta"),
) %>% arrange(a) %>% mutate(a = str_replace(a, "_l", " (l=1)")) %>%
  rbind(panel.s.tbl) %>% mutate(type = c(rep("a" ,nrow(.)-3), rep("b", 3))) %>% 
  dplyr::select(type, letters[seq(ncol(.)-1)]) %>% 
  knitr::kable(format = "latex", caption = "Panel", digits = 4, row.names = F,
  align = c("l", "l", rep("c", ncol(.)-2)), col.names = c("", "", rep(c("változó", "p-érték"), (ncol(.) - 2)/2))) %>% 
  kableExtra::add_header_above(c(" " = 1, "I" = 2, "II" = 2)) %>% 
  kableExtra::collapse_rows(columns = 1, valign = "top") %>% 
  kableExtra::landscape()

```



```{r fig.cap="A magyar és lengyel TTA idősorok között fennálló kointegráció", fig.height=6}
# Figure 6 ------------------------------------------------------------------------------
oecd_fertility %>% filter(location %in% c("HUN", "POL")) %>% mutate(
  tfr_d = c(NA, diff(tfr)),
  tfr_d = ifelse(time == 1960, NA, tfr_d)
) %>% pivot_longer(-c(1,2)) %>% rbind(
  data.frame(location = "HUN", time = 1960:2018,name = "res", value = oecd_fertility %>%
               filter(location %in% c("HUN", "POL")) %>%
               pivot_wider(names_from = location, values_from = tfr) %>%
               lm(formula = HUN ~ POL) %>% .$residuals)
) %>% mutate(name = factor(name, levels = c("tfr", "tfr_d", "res"))) %>% 
  ggplot(aes(x = time, y = value, color = location)) + geom_line(size = 1.5) +
  scale_x_continuous(expand = c(0, 0)) +
  scale_color_grey() +
  facet_wrap(~name, ncol = 1, scales = "free",
             labeller = as_labeller(c('tfr' = "Transzformálatlan idősorok",
                                      'tfr_d' = 'Differenciázott idősorok',
                                      'res' = 'OLS maradéktagja'))) +
  labs(x = "Év", y = NULL, color = NULL)

```

\pagebreak
\nocite{*}
\bibliography{ujdemografiaiprogram}
\bibliographystyle{agsm}

# Függelék

## A tanulmány elkészítéséhez használt R kódok

```{r get-labels}
labs <- knitr::all_labels()
labs <- setdiff(labs, c("setup", "get-labels"))
```

```{r all-code, ref.label=labs, eval=FALSE, echo=T, attr.source='.numberLines'}
```


